【裁判字號】    99,重上更(二),40
【裁判日期】    990812
【裁判案由】    偽造文書等
【裁判全文】
臺灣高等法院臺中分院刑事判決    99年度重上更(二)字第40號
上  訴  人
即  被  告  甲○○
選任辯護人  黃俊昇律師
            陳世煌律師
上  訴  人
即  被  告  丙○○
選任辯護人  陳鴻謀律師
上列上訴人等因偽造文書等案件，不服臺灣臺中地方法院92年度
訴字第1188號中華民國93年3月30日第一審判決（起訴案號：臺
灣臺中地方法院檢察署91年度偵字第23422號），提起上訴，判
決後經最高法院第2次發回更審，本院判決如下：
    主  文
原判決關於甲○○、丙○○部分撤銷。
甲○○共同行使偽造私文書，足以生損害於他人，處有期徒刑貳
年，基因國際股份有限公司付款簽收簿上偽造之「邱炎豊」署押
參枚沒收；又共同商業負責人，以明知為不實之事項，而填製會
計憑證，處有期徒刑月，減為有期徒刑壹月又拾伍日。主刑部
分應執行有期徒刑貳年壹月。
丙○○共同行使偽造私文書，足以生損害於他人，處有期徒刑貳
年，基因國際股份有限公司付款簽收簿上偽造之「邱炎豊」署押
參枚沒收；又共同商業負責人，以明知為不實之事項，而填製會
計憑證，處有期徒刑月，減為有期徒刑壹月又拾伍日。主刑部
分應執行有期徒刑貳年壹月。
    事  實
一、甲○○於民國（下同）84年3月間擔任中央健保局（下稱健
    保局）臺中聯合門診中心行政組組員，負責該中心庶務採購
    業務，88年10月間兼任健保局臺中聯合門診中心藥品零購業
    務，至90年10月間轉調健保局中區分局承保二組擔任辦事員
    ，負責勞保資料調閱業務，未再負責該中心庶務採購業務及
    兼任健保局臺中聯合門診中心藥品零購業。但其與藥商楹聯
    國際有限公司（下稱楹聯公司）董事即海連天國際有限公司
    副總經理丙○○因藥品採購而結識；甲○○遂透過丙○○介
    紹而結識百麗能國際有限公司負責人乙○○（本名林文田，
    經原審依違反商業會計法判處有期徒刑4月確定在案），再
    透過乙○○之介紹而認識基因國際股份有限公司（下稱基因
    公司）之負責人丁○○。詎甲○○、丙○○2人明知甲○○
    已於91年2、3月間調至健保局中區分局辦理勞保資料調閱業
    務，不再負責健保局臺中聯合門診中心之藥品零購業務，竟
    因需錢孔急，遂萌歹念，共同意圖為自己不法之所有，基於
    概括犯意之聯絡，共同謀議以虛假不實之醫院藥品訂貨單向
    基因公司詐取財物，2人議定後遂於91年2月間某日向基因公
    司之負責人丁○○詐稱：甲○○於職務上瞭解健保局臺中聯
    合門診中心採購藥品零購業務程序之機會，且甲○○原在健
    保局臺中聯合門診中心負責藥品採購業務，對該中心藥品採
    購有審核權，瞭解健保局審核之藥價有部分價差很大，如可
    以低廉之價格向藥商進貨後再轉手賣給醫院，顯然有利可圖
    ，甲○○當時雖已調至健保局中區分局其他單位，但仍有管
    道可取得健保局臺中聯合門診中心之藥品採購訂單，丙○○
    則因舊時業務關係而可取得臺中縣大里市仁愛綜合醫院（下
    稱仁愛醫院）藥品訂貨單等語，使丁○○不疑有他後同意以
    提供購藥資金之方式參與前開生意之經營，甲○○、丙○○
    2人並進一步與丁○○協議，約定由甲○○、丙○○分別負
    責取得健保局臺中聯合門診中心、中國醫藥學院附設醫院及
    仁愛醫院等之藥品訂貨單及尋找藥商提供貨源，基因公司則
    負責提供資金向渠等2人所尋得之藥商買貨，並依各家醫院
    所開立訂貨單之數量及期限交貨予醫院，待丙○○出面向各
    醫院請領款項後，由甲○○與丙○○各分所得利潤之百分之
    15，基因公司則可獲得百分之70，致使丁○○陷於錯誤後同
    意出資參與前揭購藥、售藥之生意。嗣甲○○、丙○○2 人
    即於下列時、地先後以前揭方式向基因公司行詐，茲分述如
    下：
  (一)91年2月間某日，由甲○○打好不實之仁愛醫院向國嘉製藥
    工業股份有限公司及寶齡富錦製藥廠股份有限公司訂購「
    SILMARIN」、「OS-CAL」等藥品，總價分別為1,890萬元及
    350萬4千元之藥品訂貨單各1紙（如附件一所示）後，持該
    2張訂貨單向丁○○表示已有訂單，並誆稱：將以分3批進貨
    之方式送貨至仁愛醫院，預計第一批先送「OS-CAL」48萬顆
    ，由於向藥廠買貨之藥價成本約168萬元，須由基因公司先
    行支付貨款云云，丁○○不疑有詐，遂同意出資，甲○○則
    先行向其認識之藥商購買「OS-CAL」5萬顆、丙○○則自行
    籌得「OS-CAL」約2萬顆，由甲○○將前開共計約7萬顆之「
    OS-CAL」藥品送往不知情之友人處重新包裝成20餘箱，再由
    丙○○覓得先前認識而不知情之修車廠老闆娘蔡素雲指派現
    已離職之年籍不詳但已成年之試用員工「吳聰明」駕車冒充
    藥商，由甲○○、丙○○陪同於91年2月27日押送前開藥品
    20餘箱前往基因公司，向丁○○佯稱該20餘箱藥品內裝有「
    OS-CAL」48萬顆，並要求基因公司於甲○○填寫製作之48萬
    顆「OS-CAL」送貨單上簽收，同時向基因公司請款168萬元
    ，丁○○隨即簽發金額各為84萬元之基因公司支票2紙交予
    「吳聰明」以支付貨款。旋由甲○○、「吳聰明」及基因公
    司負責人丁○○、總經理歐芸言共同押送該批「OS-CAL」藥
    品到臺中縣大里市大仁祥藥局與丙○○會合，甲○○並向丁○○表示該藥局乃仁愛醫院之特約藥局，藥即需交往該藥局
    云云，而由丙○○事前商請該大仁祥藥局內不知情之友人徐
    鳳梅在甲○○製作之48萬顆「OS-CAL」藥品簽收單上以「渼
    茹」（徐鳳梅之偏名為徐渼茹）之名義簽收，嗣丁○○、歐
    芸言離去後，丙○○再將該批內裝僅7萬餘顆「OS-CAL」藥
    品載往他處存放，並向丁○○佯稱渠業已將該批48萬顆「
    OS-CAL」藥品送至仁愛醫院交貨完成交易，使丁○○陷於錯
    誤而讓前開2紙金額各為84萬元之支票悉數兌現。甲○○取
    得基因公司之168萬元支票後，即交由當時尚不知情之友人
    高標桂陪同當時亦不知情之黃裕藝前往銀行提示兌領該168
    萬元現金，甲○○與丙○○等2人得手後各分得84萬元。
  (二)甲○○、丙○○於前次詐騙得逞後，復於91年3月上旬某日
    再由甲○○打好不實之健保局臺中聯合門診中心向某不詳藥
    廠訂購「OS-CAL」及肝藥110萬顆等藥品之訂貨單（未據扣
    案）後，持向丁○○佯稱渠等又取得1份藥品訂貨單，須再
    由基因公司先行支付貨款購買藥品，丁○○不疑有他，再度
    同意出資付款，甲○○、丙○○即將前開(一)之詐騙行為中所
    使用之7萬餘顆「OS-CAL」藥品，再度重新包裝成46箱，佯
    稱為110萬顆「OS-CAL」及肝藥；復為遂行詐騙之目的，再
    度由丙○○委請上開年籍不詳之「吳聰明」假扮藥商，並由
    甲○○事先委請任職臺中聯合門診中心內不知情之電工兼收
    發金武權（業經檢察官為不起訴處分確定在案）協助代為簽
    收藥品，經金武權應允後，甲○○及丙○○即通知基因公司
    負責人丁○○於91年3月8日前往健保局臺中聯合門診中心辦
    理交貨，並獲得丁○○之首肯，甲○○遂偕同假藥商「吳聰
    明」運送前開重新包裝之藥品至臺中聯合門診中心，再由基
    因公司財務總監歐芸言偕同甲○○、「吳聰明」等人將46箱
    藥品交由金武權在基因公司送貨單上蓋用臺中聯合門診中心
    之收發章以完成收執程序，因而使丁○○再度陷於錯誤而簽
    發金額合計為342萬元之支票四紙交付予假藥商「吳聰明」
    收執。惟此次藥品除由丙○○卸下5箱送該臺中聯合門診中
    心藥局外（本件案發後即遭該聯合門診中心退藥拒收），其
    餘皆由甲○○佯稱以運送至臺中聯合門診中心之藥庫為藉口
    ，而載往不詳處所存放。甲○○、丙○○此次再度順利詐取
    基因公司共計342萬元之支票4紙，並由甲○○、丙○○及當
    時仍不知情之高標桂陪同亦不知情之黃裕藝至銀行提示兌領
    現金。而此時因基因公司負責人丁○○要求甲○○、丙○○
    2人應交付購置藥品之發票以供基因公司報帳使用，甲○○
    、丙○○為隱瞞藥源及購藥成本，便向友人乙○○表示，渠
    等與他人合作買藥，因沒有可購藥品之執照，需要靠行及受
    貨人註明為「基因公司」之載明買賣藥品及價格之統一發票
    使用，並表明願意先行給付稅金，而由乙○○向曾經積欠乙○○債務之秋旺企業有限公司（下稱秋旺公司）負責人王碧
    山情商虛偽開立統一發票之事。王碧山係商業負責人，明知
    秋旺公司事實上與基因公司並無藥品買賣關係，竟為圖取得
    甲○○、丙○○所允諾依據開立統一發票金額事先給付之稅
    金，先用以償還其積欠乙○○之債務，而應允乙○○之要求
    。甲○○、丙○○遂另行起意，與乙○○、王碧山共同基於
    虛偽填製會計憑證之犯意聯絡，由王碧山於91年3月間將秋
    旺公司已蓋好「公司及負責人王碧山章」之空白統一發票交
    由乙○○，再由乙○○依據甲○○、丙○○之要求，同時填
    載如附件三所示91年3月11日、91年3月17日、91年3月17日
    ，買受人為基因公司之秋旺公司統一發票3張（金額共510萬
    7,200元）交付予甲○○、丙○○2人，再由甲○○、丙○○
    2人將該等統一發票交由基因公司負責人丁○○以便取信於
    基因公司而掩飾渠等詐欺犯行。而甲○○、丙○○取得前開
    支票款項後，即取其中87萬元以支付前開(一)之行騙過程中之
    購藥成本，另103萬元則用作渠等積欠乙○○債務之清償及
    支付購置發票以掩飾購藥來源、成本之稅金，所餘則由甲○○與丙○○各分得76萬元。
  (三)甲○○、丙○○於前開2次行騙得手後，仍承前開詐欺之概
    括犯意，與高標桂（現由原審法院通緝中）、陳世明（經原
    審依共同行使偽造私文書罪判處有期徒刑6月確定）及另1名
    不詳姓名年籍之成年男子（嗣由該男子冒充「邱炎豊」）等
    人基於共同之犯意聯絡，於91年3月下旬某日，在楹聯公司
    共同謀議假藉中國醫藥學院附設醫院需訂購環亞國際股份有
    限公司（下稱環亞公司）之「AMOXYCILLIN」、「ATENOLOL
    」、「ACYCLOVER」、「ETOFENAMATE」等4種藥品41萬顆、
    總計金額高達3,100餘萬元之藥品名義，再度詐騙基因公司
    ，並由甲○○負責打好不實之中國醫藥學院附設醫院向環亞
    公司（邱浩南為該公司之董事）訂藥之訂貨單（如附件二所
    示）；丙○○則負責向臺中市○○路之某藥局購置總價約80
    餘萬元之藥品備用；高標桂則假冒環亞公司之董事「邱浩南
    」以備基因公司負責人丁○○查詢時與之周旋；陳世明則假
    冒藥商「陳國輝」（陳副總）名義與基因公司負責人丁○○
    接洽；並為將來取得基因公司負責人丁○○之支票時得以隱
    匿其等之身分而由陳世明以不詳方式取得變造之「邱炎豊」
    國民身分證備用。旋於91年3月下旬某日由甲○○向丁○○
    出示前開如附件二所示之中國醫藥學院新藥訂貨單，誆稱可
    透過環亞公司董事「邱浩南」安排向醫院辦理進貨事宜，隨
    後高標桂即假冒環亞公司董事「邱浩南」名義，以電話與丁○○聯繫安排藥品送貨事宜，惟此時因丁○○向丙○○質疑
    前開仁愛醫院、臺中聯合門診中心之藥品何以遲遲未能順利
    請款，丙○○為取信丁○○，乃簽發金額分別為180萬4,200
    元及481萬6,050元支票2紙予基因公司，充作前2次合作之獲
    利，另再由甲○○簽發面額1百萬元之支票乙紙予基因公司
    作為合作之擔保，丁○○始同意此次藥品購置之出資，丙○○乃將此次事先購進之部分藥品予以包裝後，由甲○○、陳
    世明及自稱係陳世明助理「邱炎豊」之不詳姓名年籍之成年
    男子，共同於91年3月29日押送此次預定購置之部分藥品至
    基因公司交貨，並由基因公司職員涂佩玲簽收。嗣假冒藥商
    「陳副總」之陳世明即向丁○○表示欲請領貨款共計2,150
    萬元，而丙○○為免其前開所交付用以前2次「合作獲利」
    之支票遭丁○○予以提示兌現，遂委由陳世明向基因公司負
    責人丁○○表示願意收受前開丙○○所簽發交付予基因公司
    之面額為481萬6,050元支票，經丁○○照准後，丁○○另再
    簽發金額分別為450萬元及1,150萬元之支票2紙以作為此次
    購藥貨款之支付，並將此3紙支票悉數交由前開冒充陳世明
    助理「邱炎豊」之人，丁○○為求確認，並要求該「邱炎豊
    」之人出示身分證以供查核，該自稱「邱炎豊」之人隨即出
    示前開變造之「邱炎豊」身分證而行使以取信於丁○○，並
    在基因公司付款簽收簿上冒用「邱炎豊」之姓名簽署署押3
    枚後，領取上開貨款支票，足以生損害於「邱炎豊」及基因
    公司。嗣甲○○、丙○○、陳世明等人再度委由不知情之周
    明蒼及林孟德分別將上開基因公司交付之支票持向銀行提示
    欲兌領現金，因丁○○即時發覺有異而未為票款之支付，甲○○、丙○○、陳世明等人此次始未得款。
二、案經法務部調查局臺中市調查站（下稱臺中市調查站）移送
    台灣臺中地方法院檢察署檢察官偵查起訴。
    理  由
一、程序方面：
  (一)按被告以外之人（包括證人、鑑定人、告訴人、被害人及共
    同被告等）於審判外之陳述雖不符刑事訴訟法第159條之1至
    之4等四條之規定，而經當事人於審判程序同意作為證據，
    法院審酌該言詞陳述或書面陳述作成時之情況，認為適當者
    ，亦得為證據；當事人、代理人或辯護人於法院調查證據時
    ，知有刑事訴訟法第159條第1項不得為證據之情形，而未於
    言詞辯論終結前聲明異議者，視為有前項之同意，同法第
    159條之5定有明文。本件上訴人即被告（以下簡稱被告）2
    人於原審審理迄至本審以及被告2人迄至上訴審之辯護人對
    於證人蔡素雲、徐鳳梅、涂佩玲、金武權、乙○○、王碧山
    、高標桂、黃裕藝、陳世明、邱祺順、黃文秀、賴美月等人
    上開於審判外之陳述，除上訴人即被告（下稱被告）丙○○
    之辯護人對於證人歐芸言在調查站所為之陳述，表示並無證
    據能力外，餘均未於言詞辯論終結前聲明異議（詳見上訴審
    卷第227頁以下、本院本審卷第91頁至第93頁），雖被告2人
    本審之辯護人於本院就上開證人於調查站之陳述另主張並無
    證據能力（見本院本審卷第52頁反面），惟本院審酌上開筆
    錄作成時，係由證人出於自由意識而陳述，無不當取供之情
    形，被告2人自原審迄本審以及迄至上訴審之辯護人均對上
    開證人等上開調查站之陳述表示無意見，本院認為以之作為
    本案之證據應屬適當，合先敘明。
  (二)又按被告以外之人於審判中，所在不明而無法傳喚或傳喚不
    到者，其於檢察事務官、司法警察官或司法警察調查中所為
    之陳述，經證明具有可信之特別情況，且為證明犯罪事實之
    存否所必要者，得為證據，刑事訴訟法第159條之3第3款亦
    有明定。被告丙○○之辯護人及被告甲○○之辯護人於本審
    雖均認證人歐芸言在調查站所為之陳述，係審判外之陳述，
    並無證據能力，惟查證人歐芸言經本院更(一)審傳喚、拘提無
    著，本院審酌該證人於調查站所為之陳述，係由證人出於自
    由意識而陳述，並無非法取證之情況，具有可信之特別情況
    且為證明犯罪事實之存否所必要，依刑事訴訟法第159條之3
    第3款前段之規定，自亦得為證據。
  (三)本案其他卷證所涵括之供述證據及非供述證據，經原審及本
    院依法踐行調查證據程序，公訴人、被告甲○○、丙○○及
    辯護人，均不爭執各該證據之證據能力，且亦查無依法應排
    除其證據能力之情形，是後述所引用證據之證據能力皆無疑
    義。
二、實體方面：訊據上訴人即被告（下稱被告）甲○○、丙○○
    均坦承有由被告甲○○繕打填載不實之如附件一、二及未扣
    案之健保局臺中聯合門診中心等醫院之藥品訂購單，然後持
    以向被害人基因公司之代表人丁○○佯稱係仁愛醫院、健保
    局臺中聯合門診中心、中國醫藥學院附設醫院訂貨之單據，
    並實際上有完成如犯罪事實一之(一)(二)部分所述之送藥流程，
    及收取被害人基因公司所簽發之上開支票等事實不諱，惟均
    矢口否認有行使偽造私文書及詐欺取財等犯行，被告甲○○
    辯稱：當初伊等係與被害人基因公司之代表人丁○○開會協
    議的，並未詐騙基因公司。至事實一之(三)部分，並非伊提議
    的，因伊與中國醫藥學院附設醫院根本不熟，係伊與陳世明
    在聊天時他說他與中國醫藥學院附設醫院有熟，故伊始幫忙
    打訂貨單。又因事前丁○○曾找黑道脅迫伊，伊為配合丁○○，故伊於調查站時始寫下自白書云云。被告丙○○辯稱：
    當初伊等係與被害人基因公司之代表人丁○○開會協議的，
    並未詐騙被害人基因公司。至事實一之(三)部分，伊係賣藥給
    甲○○，且該冒充「邱炎豐」之人係陳世明自行攜同到基因
    公司的，並非伊所覓得，亦無證據證明伊與該冒充「邱炎豐
    」之人有犯意聯絡及行為分擔，故與伊無涉云云。經查：
  (一)上開犯罪事實，業據被告甲○○、丙○○於臺中市調查站及
    檢察官偵查時分別供認不諱（見調查卷第10至21頁、第30至
    38頁、第49至61頁；偵查卷第23至27頁、第49至51頁、第66
    至73頁），核與被害人基因公司之代表人丁○○指訴及證人
    歐芸言、蔡素雲、徐鳳梅、涂佩玲、金武權、乙○○、王碧
    山、高標桂、黃裕藝、陳世明等人分別於調查站、偵查及原
    審證述情節均相符合，證人周明蒼（已改名為周益萱）與林
    孟德於本院更(一)審均證述受託代為提示基因公司開具之支票
    無訛。此外，有被告甲○○、丙○○分別所立之自白書各1
    份及被告甲○○所繕打之仁愛綜合醫院藥品訂貨單2紙、中
    國醫藥學院附設醫院新藥訂貨單1紙等在卷可稽（見調查卷
    第22至25頁、第27頁、第67至68頁）。至上開冒充「邱炎豐
    」之人確曾在被害人基因公司之付款簽收簿上冒用「邱炎豊
    」之姓名簽署署押3枚，亦有基因公司付款簽收簿1紙附卷足
    按（見調查卷第28頁）。此外復有抬頭註明係仁愛、臺中聯
    合門診中心之收據影本各1紙、註明係基因之收據影本2紙、
    被告甲○○所簽發面額1百萬元之支票影本1紙、被告丙○○
    所簽發面額分別為180萬4,200元及481萬6,050元之支票影本
    各1紙、基因公司所簽發面額450萬元之支票影本1紙、面額
    86萬元之支票影本2紙、面額85萬元之支票影本2紙、上開變
    造之「邱炎豊」身分證影本1張等附卷足憑（見調查卷第26
    、29、48、第63至65頁、第107、112頁）。
  (二)被害人邱祺順之原名叫邱炎豊，係於87年間始改名為邱祺順
    ，扣案上開「邱炎豊」身分證影本上之姓名及年籍均與被害
    人邱炎豊之姓名及年籍相符，其本人雖未曾遺失身分證或借
    予他人過，但前經常至電子遊戲場打電動玩具而質押該身分
    證影本，作為消費保證等情，業據證人邱祺順於臺中市調查
    站時陳明在卷（見調查卷第93頁），雖該身分證上之相片較
    為模糊，現已無法確認係屬何人，但既與被害人邱炎豊（即
    邱炎豊）之姓名及年籍相符，且邱炎豊前曾質押該身分證影
    本予電子遊戲場，而持以向被害人基因公司詐財之人又非邱
    炎豊本人，況亦無證據證明該身分證係偽造，是本院本罪疑
    唯輕之原則，認該身分證影本應係遭人持身分證影本所變造
    ，並非偽造。被告甲○○雖於調查局調查及偵訊時供稱：「
    91年3月29日與我一起押運藥品至基因公司之藥商，詳細姓
    名我不清楚，是丙○○的朋友，我僅知為綽號『世明』之男
    子。該男子以邱炎豊之名義在基因公司之付款簽收簿上簽名
    收執。」（見調查局卷第19-20頁）、「第三次是我與『陳
    世明』共同押送藥品至基因公司。由『陳世明』持邱炎豊偽
    造身分證供驗證，並在基因公司付款支票簽收簿上簽寫邱炎
    豊姓名。假冒邱炎豊簽名者即為『陳世明』。」（見調查局
    卷第35頁）、「91年3月29日我本人偕同事先安排之另外一
    名男子充當假藥商，自稱為陳國輝，並押送藥品至基因公司
    ...基因公司要求該假藥商於支票簿上簽名，該冒充藥商之
    男子以邱炎豊之名義在基因公司之付款簽收簿上簽名收執。
    」（見偵卷第27頁）、「第三次是我與陳世明二人將藥送到
    基因公司。付款簽收簿上的名字是陳世明簽的。」等語（見
    偵卷第49-50頁）、惟其於原審準備程序時改稱：「陳世明
    也是冒充藥商陳國輝，自稱是陳副總。...邱炎豊則是陳世
    明的朋友假扮的。」（見原審卷（一）第214頁）、「丙○○說我如去要我自稱陳國輝。我簽陳國輝，也是丙○○叫我
    簽陳國輝。當時沒有簽邱炎豊名字。」（見原審卷（二）第
    19-20頁）、陳世明於原審亦證稱：「我當時有說我是陳國
    輝...至於自稱邱炎豊的那個人我不認識，我也沒有聽到有
    誰冒稱是我的助理。...不過我確實沒有在收執簿簽名簽收
    這三張票。」（見原審卷（二）第38-39頁）、甲○○於本
    院本審再證稱：「陳國輝我確定是陳世明，邱炎豐是否就是
    陳世明我忘記了」等語（見本院本審卷第73頁），參諸證人
    丁○○原審審理時證稱：「他說他叫陳副總，是甲○○帶他
    來的...那個人跟我說他是藥商。...最後一次拿票，陳副總
    打電話來說要叫邱炎豊來跟我拿，但是陳副總並沒有過來。
    最後上來跟我拿票的是號稱邱炎豊的人...今天來的被告陳
    世明就是陳副總。我只知道最後是邱炎豊來拿票。他一次是
    自己來，有二次帶邱炎豊來，並介紹說是他的助理...。」
    （見原審卷（二）第78-80頁）、「第一次開給陳副總的票
    是涂佩玲交給他的...當時也有讓陳副總簽收，不是偵卷第
    28頁這張。」（見原審卷（二）第82頁）等語，是本件共同
    被告陳世明固為冒稱陳國輝、陳副總之人，但並非冒稱邱炎
    豊之人至明，甲○○上開於調查站之供述陳世明即係邱炎豐
    云云顯與事實不符，附此敘明。
  (三)上開仁愛綜合醫院藥品訂貨單2紙並非該醫院所製發，格式
    與該醫院所製發之訂貨單並不相同，業據證人黃文秀於臺中
    市調查站證述在卷（見調查卷第126頁）。另上開中國醫藥
    學院附設醫院新藥訂貨單1紙亦非該醫院所製發，訂貨單之
    程式、製作內容均與該醫院所製發之訂購單不符，價格亦超
    過該醫院之健保價，該醫院並未向環亞公司訂購上開藥品，
    亦據證人賴美月於臺中市調查站證述在卷（見調查卷第133
    頁），此外並有證人黃文秀、賴美月分別所提之財團法人仁
    愛綜合醫院藥品訂購單及中國醫藥學院附設醫院訂購單等範
    本各1紙等在卷可稽（見調查卷第130、136頁）。至被告甲○○於本院上訴審雖辯稱其係因遭被害人基因公司之代表人
    丁○○找黑道脅迫，其為配合丁○○，故始於調查站時寫下
    上開自白書云云，惟被害人基因公司之代表人丁○○於本院
    上訴審否認有找黑道脅迫被告甲○○之事（見本院上訴審卷
    第234頁），且被告甲○○復無法指出其確有遭黑道脅迫之
    證明方法，況苟其確有遭黑道脅迫之事，何以於偵查時隻字
    未提？益見被告甲○○此部分所辯顯係事後圖卸之詞，並不
    足取。
  (四)被告丙○○、甲○○雖另辯稱：當時在調查站時是因為要配
    合被害人基因公司之代表人丁○○，所以才會承認犯罪，實
    際上丁○○本來就知情，大家就是一起要做樣子給被害人基
    因公司背後之金主看而已，應不成立詐欺罪云云，但被害人
    基因公司確係遭被告甲○○、丙○○等人行騙，不惟業據丁○○於偵查及原審陳述明確，且被告甲○○於原審就到底被
    害人基因公司背後之金主為何人乙節，僅供稱知道金主叫做
    「曾鏡明」，其僅有1張名片，並沒有其他證據資料可以證
    明有該等金主之存在；而被告丙○○則表示，其所知道的都
    是被告甲○○跟其說的，其都不太曉得等語，此為丁○○所
    堅決否認，則以被告甲○○、丙○○對於所謂「金主」之真
    實身分、出資狀況均未能有證據提出以資證明其等有充分之
    瞭解觀之，實無可採。再查被告甲○○、丙○○於原審亦均
    坦承其等所取得之款項，並無分文給丁○○，果丁○○如被
    告甲○○、丙○○所述係屬明知實際上並無醫院訂貨之事存
    在，則應無未從其中瓜分任何利益之可能；況甲○○於本院
    本審亦證稱：（半年的量）丙○○知情，另對事實欄所示之
    三張發票，丙○○亦知情等語（見本院本審卷第71頁、第72
    頁），參以被告丙○○於丁○○一再要求前往仁愛綜合醫院
    、臺中聯合門診中心取款時，卻一再推諉，最後僅簽發兩張
    面額分別為180萬4,200元及481萬6,050元之支票各1張予丁○○，惟其中面額180萬4,200元之支票屆期即遭跳票，另1
    張則由被告丙○○指示共同被告陳世明向丁○○取回等情，
    亦據被告丙○○自白在卷，並經共同被告陳世明證述在卷，
    益徵被告丙○○等人係為繼續遂行其詐騙被害人基因公司之
    犯行而圖以此種方式暫時予以蒙蔽而已，若丁○○亦係詐騙
    集團成員，則當無一再要求請款，並將被告丙○○所交付之
    支票持往銀行辦理提示之可能；況其等若非要詐騙被害人基
    因公司，實無在丁○○亦知情之情況下還到仁愛綜合醫院、
    臺中聯合門診中心去實地操作藥品之交付流程，綜合上開情
    節以觀，堪信被告等人確實係為欺騙被害人基因公司而有以
    致之，被告等此部分所辯顯與事實不符，核無可採。雖證人
    乙○○於本院本審審理時證稱：「工作分配是我出資金、被
    告丙○○負責採購、送貨到各大醫院去。被告甲○○他在健
    保局上班，所以跟我們解釋送貨過程。四個人分成四等分，
    一個出資，一個提供執照和地點、一個送貨、一個提供健保
    資訊。出資是由我出資，因我是化粧品的藥商經營者、被告
    丙○○是做藥品進出、丁○○提供崇德路的地點和執照、被
    告甲○○提供相關議價、提標送貨過程。．．．（問：依你
    了解，丁○○到底在一開始跟你合作或是你退出後，她到底
    有無出資能力？）她跟我借錢後都退票，怎麼可能會有後台
    資金，所以我跟被告甲○○說丁○○都在吹牛。我認為丁○○個人沒有出資的能力。就我的認識丁○○不是一個很正軌
    的生意人，都希望別人投資、或是一些不是很正面的。（問
    ：被告甲○○、丙○○合作期間，被告丙○○有無找你借錢
    ？）時間不是很確定了，有跟我借兩百萬要還錢給丁○○。
    被告丙○○說他要跟我調現兩百萬，在我個公司等他，他說
    丁○○要來拿走兩百萬元，記得跟她拿支票和相關的送貨資
    料。後來他們一起來公司跟我碰面，在這當中送貨的單子沒
    有帶來，然後丁○○又說要拿的是六百萬而非二百萬，爭執
    下後來兩百萬丁○○沒有拿走，這兩百萬就沒有借，當時我
    有領出來放在桌上。（問：被告丙○○跟你借錢給丁○○時
    ，有無說這是什麼費用？）好像是第一次貨款的利潤，兩百
    萬中含有利潤。（問：後來被告丙○○跟甲○○、丁○○合
    作期間，你知否被告甲○○有開醫院訂購單？）我有聽被告
    甲○○說，當時被告丙○○也在現場，開會完第一次的過程
    是進貨，開會結果是第一筆有一百多萬，第二筆也在進行當
    中。我只是片面聽他們回來陳述，也不是很正式的在討論。
    （問：被告甲○○有無跟你說為何開這些訂購單？）他說是
    丁○○要對金主交代，所以才須要這樣。」等語（見本院本
    審卷第89頁至第91頁），被告丙○○之選任辯護人認本件另
    有出資者，丁○○並非本件詐欺之受害人，惟丁○○果無資
    金之支出，何需向被告丙○○拿取六百萬元，且丙○○何需
    支付丁○○二百萬元，本院認並無從以證人乙○○上開證述
    為有利於被告丙○○之認定，併此指明。
  (五)至共同被告陳世明確因參與上開事實一之(三)部分，因而經原
    審法院判處有期徒刑6月確定在案，共同被告乙○○及王碧
    山確因共同填製如附件三所示之3張不實會計憑證（統一發
    票），因而經原審法院各判處有期徒刑4月確定在案，亦有
    原審法院92年度訴字第1188號行事判決1份在卷足憑（見本
    院上訴審卷第13至29頁），而上開發票由王碧山於91年3月
    間將秋旺公司已蓋好「公司及負責人王碧山章」之空白統一
    發票交由乙○○，再由乙○○依據甲○○、丙○○之要求，
    而同時填載如附件三所示91年3月11日、91年3月17日、91年
    3月17日，買受人為基因公司之秋旺公司統一發票3張（金額
    共510萬7,200元）交付予甲○○、丙○○2人之事實，業據
    王碧山於原審審理時證稱：「我並沒有開發票給他（指乙○○），我有把空白發票放在乙○○那裡，因為我忘記帶回去
    ，發票上我公司的章早就蓋好了。...乙○○有告訴我說他
    要拿去開，他說因為我欠他80幾萬，這筆貨若用我公司的發
    票開出去的話，將來賺的錢就可以用來抵我欠他的錢，至於
    發票上面的基因公司並不是我寫的，他並沒有告訴我說開這
    些發票可以賺多少錢...乙○○後來有告訴我說他開了五百
    多萬...。」等語（見原審卷（一）第179頁背面）「我把一
    本蓋好公司章的發票放在他（指乙○○）那裡，我並沒有拿
    到任何好處...。」（見原審卷（一）第218頁）、等語無訛
    ，核與乙○○於偵查中證稱：「我基於朋友情誼，向友人王
    碧山開設之秋旺企業有限公司購買發票，交給甲○○等人使
    用。...我印象中一共開了四張，金額合計是五百餘萬元...
    。（見偵卷第75頁）、於原審證稱：「「我就是拿被告王碧
    山的發票給他們，他並不是賣發票，他是正常的公司」（見
    原審卷（一）第55頁）、「那個發票是他們已經付錢後，才
    來找我開發票，因為當時不想讓證人知道貨源何來，所以我
    向王碧山的秋旺公司要求開一張發票。」（見原審卷（一）
    第85頁）及丙○○於原審審理供稱：「秋旺公司的發票是乙○○交給我的，我告訴他金額，當場寫好（不知道誰寫的）
    拿給我的，當時王碧山也有在場，發票是我跟乙○○要的沒
    錯，發票我交給甲○○，轉交給丁○○。」（見原審卷（二
    ）第98頁）等語相符。綜上所述，足證被告甲○○、丙○○
    罪證明確，其等犯行均堪以認定。又被告丙○○於本院上訴
    審聲請向第七商業銀行及財政部臺灣省中區國稅局臺中市分
    局函調之基因公司90年1月至91年5月間所簽發現已兌現回籠
    之支票及86年至90年度營利事業所得稅結算申報書暨執行業
    務所得相關資料，經核並無法資為有利於被告丙○○之認定
    。
  (六)公訴意旨雖認被告甲○○有假借公務員職務上之機會為本件
    犯行，惟查：本件依被告丙○○、證人乙○○、歐芸言以及
    丁○○之證述，固均係由於甲○○曾任職健保局熟悉藥品採
    購而與被告甲○○合夥，而認甲○○有特殊關係，此觀被告
    丙○○於調查局詢問時陳稱：「由於甲○○曾向我及丁○○
    、歐芸言等人表示，渠在健保局任職，負責健保藥品採購業
    務，與各醫院及藥商熟識，可出面爭取各類藥品訂單。」（
    見調查局卷第51頁）」於偵查中證稱：「由於甲○○曾向我
    及丁○○、歐芸言等人表示，渠在健保局任職，負責健保藥
    品採購業務，與各醫院及藥商熟識，可出面爭取各類藥品訂
    單。」（見偵卷第67頁）」、、證人乙○○於調查站時證稱
    ：「我介紹甲○○給丁○○認識表示，...甲○○曾在公保
    臺中聯合門診中心負責採購，對採購藥品有審核權，現在雖
    然調到健保局，但仍有管道取得該門診中心的藥品採購，甲○○知道健保局核定的藥價及門診中心的採購藥品種類及價
    格，我們準備合夥投資做藥品買賣...。」（見調查局卷第
    70頁）」、證人歐芸言於調查站時證稱：「我及董事長丁○○因甲○○任職健保局，而相信渠等的話...。」（見調查
    局卷第100頁）」、丁○○於偵查中證稱：「又因甲○○在
    健保局任職，有特殊關係，且曾在臺中門診中心從事藥品採
    購業務，我才同意此合作案。（見偵卷第28頁）」、於原審
    證稱：「他們跟我說獲利很高，當時他們是跟我說這是他們
    經過私人交情，仁愛醫院把這訂購單私下流出來，不用透過
    招標方式，他們就可以拿的到，我當時不知道醫院的採購流
    程，我有說是合法的生意我才做。（原審卷（二）第76-77
    頁）、「我覺得對方的窗口都是形象不錯的單位，如健保中
    心、仁愛醫院，我想說做這個生意應該蠻穩健的，而且他們
    有算獲利給我看，我認為在投資報酬率30~40%是可以的。」
    （見原審卷（一）第75頁）、「甲○○說他以前也都在做藥
    品方面的業務員，他很熟悉所以希望由他們負責業務方面（
    如拿藥單）的處理...。」（見原審卷（二）第71頁）、「
    他們跟我說獲利很高，當時他們是跟我說這是他們經過私人
    交情，仁愛醫院把這訂購單私下流出來，不用透過招標方式
    ，他們就可以拿的到，我當時不知道醫院的採購流程，我有
    說是合法的生意我才做。」等語（見原審卷（二）第76-77
    頁），然均僅以甲○○係任職健保局而為甲○○應有特殊關
    係之認定。經查被告甲○○雖於84年3月聯合門診中心改隸
    中央健保局，改調臺中聯合門診中心行政組組員，負責門診
    中心庶務採購業務，且於88年10月間兼任臺中聯合門診中心
    藥品零購業務。但於90年10月間轉調健保局中區分局承保二
    組擔任辦事員，負責勞保資料調卷業務，已未再負責該中心
    庶務採購業務及兼任健保局臺中聯合門診中心藥品零購業，
    此觀被告甲○○分別於調查站詢問時供述自明（見調查局卷
    第11頁），參諸被告甲○○於原審審審理時供稱：「我沒有
    權限左右臺中聯合門診中心與大里仁愛醫院採購藥品的數量
    。我沒有告訴告訴人有上述權限，可以取得訂單。我們是告
    訴他丙○○本來就有在臺中聯合門診中心、大里仁愛醫院交
    貨這樣而已。」（見原審卷（一）第52頁），及於本院上訴
    審及更（一）審再供稱：「我在門診中心沒有藥品的審核權
    ，我只是市場訪價而已，也沒有什麼特殊管道。（見上訴審
    卷第237頁）」、「我沒有藥品審核權。」（見更（一）審
    卷第124頁），則本件被告甲○○雖任職健保局，但已未再
    負責該中心庶務採購業務及兼任健保局臺中聯合門診中心藥
    品零購業，況依98年12月30日廢止，91年間仍有效施行之中
    央健康保險局辦事細則第19條規定，分局承保組設承保課，
    其職掌如下：
    一、有關投保單位成立、變更、暫停及註銷之受理事項。
    二、有關保險對象加保、退保、轉保、停保、復保之受理事
        項。
    三、有關投保金額調整及身分資料變更之受理事項。
    四、有關保險憑證核發之管理事項。
    五、有關保險費之核計、收繳事項。
    六、有關保險費之銷帳、退費事項。
    七、有關滯納金、利息之核計、收繳事項。
    八、有關滯納金、利息之銷帳、退費事項。
    九、有關輔導投保單位及保險對象辦理投保作業之事項。
    一○、有關投保單位、保險對象、投保金額之查核事項。
    一一、有關承保罰鍰之處理事項。
    一二、有關保險費、滯納金、利息及罰鍰之催收及強制執行
          事項。
    一三、協助辦理醫療費用訴追作業及醫事服務機構罰鍰強制
          執行案件之委任律師事項。
    一四、有關欠費債權憑證之保管事項。
    一五、有關欠費呆帳之處理事項。
    一六、其他有關承保業務事項。
    等業務可知，藥品的採購並非被告甲○○之職務內容，其並
    未握有藥品採購的審核權，被告甲○○在健保局中區分局承
    保二課擔任辦事員所職掌之業務與其偽造藥品訂購單之行為
    ，尚無從認定有任何利用職務上之權力、機會或方法之關係
    。則上開被告丙○○、證人乙○○、歐芸言以及丁○○之證
    述甲○○任職保局擔任藥品採購業務，被告甲○○顯未擔任
    藥品採購業務，且本件復查無何被告甲○○如何假借其當時
    負責勞保資料調卷業務之機會為本件犯行，公訴意旨認被告
    甲○○上開犯行，有假借職務上之機會，尚非有據，附此敘
    明。
三、按被告2人行為後，刑法及刑法施行法業於94年2月2日經總
    統修正公布，並於95年7月1日施行（下稱新刑法，修正前刑
    法下稱舊刑法），參酌最高法院95年5月23日刑事庭第8次會
    議決議，新刑法第2條第1項之規定，係規範行為後法律變更
    所生新舊法律比較適用之準據法，於新刑法施行後，應適用
    新刑法第2條第1項之規定，為「從舊從輕」之比較。另於比
    較時應就罪刑有關之共犯、未遂犯、想像競合犯、牽連犯、
    連續犯、結合犯，以及累犯加重、自首減輕暨其他法定加減
    原因（如身分加減）與加減比例等一切情形，本於統一性及
    整體性原則，綜其全部罪刑之結果而為比較。本案涉及法律
    變更之部分經附表所示比較新舊刑法之規定，以舊刑法有利
    於被告，依新刑法第2條第1項前段規定，自應適用最有利於
    被告之舊刑法。另刑法第三十一條第一項共犯部分，已從「
    因身分或其他特定關係成立之罪，其共同實施或教唆幫助者
    ，雖無特定關係，仍以共犯論。」修正為「因身分或其他特
    定關係成立之罪，其共同實行、教唆或幫助者，雖無特定關
    係，仍以正犯或共犯論。但得減輕其刑」。自以修正後之「
    得減輕其刑」，較有利於行為人。
四、查本件共犯即自稱「邱炎豊」之成年人，為向被害人基因公
    司領取上開事實一之(三)部分之貨款支票，而出示上開變造之
    「邱炎豊」身分證，以取信被害人基因公司之代表人丁○○
    ，嗣並在被害人基因公司之付款簽收簿上冒用「邱炎豊」之
    姓名簽署署押於上，用以表示其已收受上開貨款支票，是該
    基因公司之付款簽收簿自具有收據之性質。另該自稱「邱炎
    豊」之人冒用「邱炎豊」之姓名簽署於上開付款簽收簿後，
    交予被害人基因公司之代表人丁○○，顯然於該文書之內容
    有所主張，足以生損害於「邱炎豊」及基因公司。是核被告
    甲○○、丙○○所為：(1)關於事實一之(三)部分，係犯刑法第
    216條、第212條之行使變造特種文書罪及同法第216條、第
    210條之行使偽造私文書罪及同法第339條第1項之詐欺取財
    既遂罪。其偽造署押部分係偽造私文書之部分行為，偽造私
    文書後持以行使，偽造之低度行為已為行使之高度行為所吸
    收，均不另論罪。其等2人與陳世明、高標桂及冒名「邱炎
    豊」之成年男子等共5人間，均具有犯意聯絡及行為分擔，
    均為共同正犯。又公訴人認此部分被告所收受之上開支票屆
    期不獲支付，詐欺部分僅成立未遂罪，尚有誤會（詳如後述
    ）。(2)關於事實一之(二)部分，係犯刑法第339條第1項之詐欺
    取財罪及商業會計法第71條第1款之商業負責人以明知為不
    實之事項而填製會計憑證罪。其等2人與共犯乙○○雖均非
    秋旺公司之負責人，但因與該公司之負責人王碧山就違反商
    業會計法第71條第1款之罪部分共同實施犯罪，依刑法第31
    條第1項之規定，此部分應以共犯論。又商業會計法第71條
    第1款之罪部分，公訴人起訴法條雖未論及，但因事實欄已
    敘及，顯在起訴範圍之內，本院自應併予審判。至被告2人
    就詐欺取財部分與已成年之「吳聰明」間，具有犯意聯絡及
    行為分擔，均為共同正犯。(3)關於事實一之(一)部分，係犯刑
    法第339條第1項之詐欺取財罪。被告2人與已成年之「吳聰
    明」間，具有犯意聯絡及行為分擔，均為共同正犯。被告甲○○、丙○○所犯上開事實欄之詐欺取財罪，犯罪構成要件
    相同，顯係基於概括犯意反覆為之，為連續犯，應依法論以
    一罪並加重其刑。另被告2人就事實一之(三)部分所犯之上開
    行使變造特種文書、行使偽造私文書及詐欺取財等3罪間，
    具有方法、結果關係，應依牽連犯之規定從一重之行使偽造
    私文書罪處斷。事實一之(二)部分，關於商業會計法第71條第
    1款之罪部分，被告2人係於詐欺取得被害人丁○○簽發之支
    票並提示兌領現金後，因丁○○要求被告等交付購置藥品之
    發票以供基因公司報帳使用，始透過乙○○與王碧山情商開
    立不實之統一發票，經王碧山同意而交付己有「公司及負責
    人王碧山章」之空白統一發票3張，由乙○○依據被告等之
    要求同時填載不實金額，再由被告2人將該等統一發票交予
    丁○○，以掩飾被告2人之詐欺犯行，則被告2人與乙○○、
    王碧山共同填製不實之統一發票，應是其等詐欺取財後之另
    一犯行，與詐欺取財罪間，難認有方法、結果之關係，係屬
    另行起意，應分論併罰。且就商業會誰法部分對被告2人依
    修正後刑法第三十一條第一項之規定減輕其刑。被告2人連
    續詐欺罪與行使偽造私文書罪間，依先連續後牽連原則，從
    一重行使偽造私文書罪之處斷。又被告2人就事實一之(一)部
    分，利用不知情之成年友人、徐鳳梅、蔡素雲、高標桂、黃
    裕藝為之，事實一之(二)部分，利用不知情之高標桂、黃裕藝
    、金武權為之，均為間接正犯。又該自稱「邱炎豊」之不詳
    姓名成年人於事實一之(三)所述時地收受基因公司之支票時，
    接續於該基因公司付款簽收簿上偽造「邱炎豊」之署押3枚
    ，乃接續犯，為實質上一罪。另如附件三所示之統一發票3
    張亦係共犯王碧山同時填載，亦為實質上一罪。
五、原審予以論罪科刑，固非無見，惟查：(1)刑法上所謂偽造私
    文書，係指無製作權人，冒用他人名義，製作內容不實之文
    書，始足當之。本件被告甲○○、丙○○所製作之上開仁愛
    綜合醫院藥品訂貨單2紙、中國醫藥學院附設醫院新藥訂貨
    單1紙，均無仁愛綜合醫院或中國醫藥學院附設醫院採購人
    員之簽章或蓋有該醫院採購組之戳章，有上開訂貨單足按（
    見調查卷第24至25頁、第27頁），與該醫院正式之訂貨單分
    別有採購人員之簽章或蓋有該醫院採購組之戳章不同（見調
    查卷第130、136頁），無法辨別究係以何人之名義所製作，
    與上開偽造私文書罪之要件尚有未符，故此部分並不成立行
    使偽造私文書罪。至健保局臺中聯合門診中心之訂貨單因未
    查扣，亦無從證明被告等有偽造採購人員之簽章或偽造該醫
    院採購組之戳章，自亦不成立行使偽造私文書罪。原判決認
    被告等此部分亦成立行使偽造私文書罪，尚有未合。(2)支票
    為有價證券，本件關於事實一之(三)部分，被告2人既已向被
    害人基因公司收受取得上開面額為481萬6,050元之支票1張
    ，及基因公司所簽發面額分別為450萬元及1,150萬元之支票
    2張，即屬已取得財物，縱上開基因公司所簽發面額分別為
    450萬元及1,150萬元之支票2張屆期經提示而未獲支付，亦
    成立詐欺取財既遂罪，原判決認此部分被告2人僅成立詐欺
    取財未遂罪，適用法律顯有違誤。(3)本件並無證據證明上開
    「邱炎豊」之身分證係偽造，已如前述，原判決認該「邱炎
    豊」之身分證係偽造，並擴充論以偽造公印文罪，尤有未合
    。(4)原判決就事實一之(二)部分，漏未論以商業會計法第71條
    第1款之罪，亦有可議。又原判決既認定被告2人此次詐欺行
    為，取得面額共342萬元之支票4張，由高標桂、黃裕藝陪同
    前往銀行兌領現金等情，卻復記載被告等取得前開支票款後
    ，其中87萬元用以支付行騙時購藥之成本，另102萬元用以
    償還積欠乙○○之債務及支付購買發票以掩飾購藥來源、成
    本之稅金，所餘由上訴人等各分得76萬元云云，則被告2人
    此次詐欺行為，詐得之支票金額，究竟為342萬元，抑或341
    萬元，即非無疑，原判決未予究明而有未洽，經被告甲○○
    於本院上訴審97年1月9日審理時供稱：「87萬購藥成本，我
    們也各拿76萬元，剩下的是去做清償，可能應該是103萬。
    」等語，則清償債務金額應係103萬元較正確。(5)、被告甲○○於91年2、3月間調至健保局中區分局辦理勞保資料調閱
    業務，且無何積極證據足資證明被告甲○○有假借公務員之
    機會或方法為本件犯行，原審認被告甲○○有假借公務員之
    機會或方法為本件犯行，亦有未洽。(6)原審判決先謂被告2
    人違反商業會計法第七十一條第一款之犯行部分係屬連續犯
    ；繼稱所填製不實之會計憑證統一發票三張係同時填載，為
    實質上一罪，前後互有矛盾。被告甲○○、丙○○上訴意旨
    指摘原判決量刑過重，雖均無理由，但原判決既有上述可議
    之處，應由本將原判決關於被告2人部分予以撤銷改判。爰
    審酌被告2人不思循正途賺取金錢，竟為謀取不法之利益行
    詐欺取財之犯行，及其等所獲之金額不貲，犯後雖一度配合
    檢、調人員偵查而坦承犯行，惟嗣自原審起即數度更易其詞
    ，更指被害人基因公司之代表人丁○○亦屬其等佈局向金主
    詐欺取財犯行之一員，意圖脫免罪責，惡性非輕，惟犯後已
    分別與被害人基因公司達成民事上之和解（有和解書2份足
    按）等一切情狀，分別量處被告2人如主文第2項、第3項所
    示之刑，以示懲儆。又按中華民國96年罪犯減刑條例已於96
    年7月4日經總統公布，於96年7月16日施行，被告2人犯罪在
    96年4月24日以前，其中違反商業會計法第71條第1款之罪亦
    有該條例之適用，此部分依中華民國96年罪犯罪減刑條例第
    2條第1項第3款，各減其等刑期2分之1。又被害人基因公司
    付款簽收簿上之「邱炎豊」署押3枚，係偽造之署押，應依
    刑法第219條之規定宣告沒收。如附件三所示虛偽登載之統
    一發票3紙，雖係被告等與共犯犯罪所得之物，但既與交付
    基因公司執有，屬基因公司所有，爰不諭知沒收。被告2人
    犯之數罪，由本審定其等應執行之刑。
六、公訴意旨另以：被告甲○○、丙○○等偽造上開仁愛綜合醫
    院藥品訂貨單2紙、中國醫藥學院附設醫院新藥訂貨單1紙及
    健保局臺中聯合門診中心之訂貨單1紙後持以向被害人基因
    公司行詐，因認被告甲○○、丙○○此偽造訂貨單部分亦涉
    有刑法第216條、第210條行使偽造私文書之罪嫌云云。經查
    此部分並不成立行使偽造私文書罪，已如前述，惟因公訴人
    認此部分與前開科刑部分係分別具有連續及牽連關係之裁判
    上一罪，故不另為無罪之諭知，亦附此說明。
據上論斷，應依刑事訴訟法第369條第1項前段、第364條、第299
條第1項前段，商業會計法第71條第1款，刑法第2條第1項前段、
但書、第11條前段、第28條（修正前）、第55條（修正前）、第
56 條（修正前）、第210條、第212條、第216條、第339條第1項
、第219條、第51條（修正前），罰金罰鍰提高標準條例第1條前
段，中華民國96年罪犯減刑條例第2條第1項第3款、第7條、第11
條，判決如主文。
本案經檢察官戊○○到庭執行職務。
中    華    民    國    99    年    8     月    12    日
            刑事第一庭    審判長法  官  李  璋  鵬
                                法  官  胡  森  田
                                法  官  胡  忠  文
以上正本證明與原本無異。
如不服本判決應於收受送達後10日內向本院提出上訴書狀，其未
敘述上訴之理由者，並得於提起上訴後10日內向本院補提理由書
（均須按他造當事人之人數附繕本）「切勿逕送上級法院」。
                                書記官  廖  家  莉
中    華    民    國    99    年    8     月    12    日
附表：
┌─────┬───────┬────────┬──────┐
│比較法條  │舊刑法於本案適│新刑法於本案適用│依從舊從輕原│
│          │用之法律效果  │之法律效果      │則比較結果  │
├─────┼───────┼────────┼──────┤
│刑法第28條│共同實施犯罪，│共同實行犯罪，應│刑法第三十一│
│          │應適用共同正犯│適用共同正犯    │條第一項，已│
│          │規定          │                │從「因身分或│
│          │              │                │其他特定關係│
│          │              │                │成立之罪，其│
│          │              │                │共同實施或教│
│          │              │                │唆幫助者，雖│
│          │              │                │無特定關係，│
│          │              │                │仍以共犯論。│
│          │              │                │」修正為「因│
│          │              │                │身分或其他特│
│          │              │                │定關係成立之│
│          │              │                │罪，其共同實│
│          │              │                │行、教唆或幫│
│          │              │                │助者，雖無特│
│          │              │                │定關係，仍以│
│          │              │                │正犯或共犯論│
│          │              │                │。但得減輕其│
│          │              │                │刑」。自以修│
│          │              │                │正後之「得減│
│          │              │                │輕其刑」，較│
│          │              │                │有利於行為人│
│          │              │                │。          │
├─────┼───────┼────────┼──────┤
│刑法第55條│應適用牽連犯規│刪除牽連犯規定，│適用舊刑法較│
│後段      │定，從一重罪處│牽連犯之數個犯罪│有利於被告  │
│          │斷            │行為，依新法應數│            │
│          │              │罪併罰          │            │
├─────┼───────┼────────┼──────┤
│刑法第56條│應適用連續犯規│刪除連續犯規定，│適用舊刑法較│
│          │定，加重本刑至│連續犯之數個犯罪│有利於被告  │
│          │2分之1        │行為，依新法應數│            │
│          │              │罪併罰          │            │
├─────┼───────┼────────┼──────┤
│刑法第51條│有期徒刑刑合併│有期徒刑刑合併  │適用舊刑法較│
│第5款     │定應執行刑，不│定應執行刑，不  │有利於被告  │
│          │得逾20年      │得逾30年        │            │
├─────┴───────┴────────┴──────┤
│刑法第33條第5款關於罰金刑之規定，由「罰金：1元以上」修正為│
│「罰金：新臺幣1千元以上，以百元計算之」，刑法第277條第1項 │
│傷害罪關於「或1千元以下罰金」之罰金刑部分，經比較新、舊法 │
│結果，應以被告行為時之法律即修正前第33條第5款規定，較有利 │
│於被告。                                                  │
├─────────────────────────────┤
│綜合比較結果：以適用舊刑法較有利於被告，故本案應一體適用舊│
│刑法。                                                    │
└─────────────────────────────┘
附錄論罪科刑法條：
刑法第210條：
  偽造、變造私文書，足以生損害於公眾或他人者，處5年以下
  有期徒刑。
刑法第212條：
  偽造、變造護照、旅券、免許證、特許證及關於品行、能力服
  務或其他相類之證書、介紹書，足以生損害於公眾或他人者，
  處1年以下有期徒刑、拘役或3百元以下罰金。
刑法第216條：
  行使第210條至第215條之文書者，依偽造、變造文書或登載不
  實事項或使登載不實事項之規定處斷。
刑法第339條：
  意圖為自己或第三人不法之所有，以詐術使人將本人或第三人
  之物交付者，處5年以下有期徒刑、拘役或科或併科1千元以下
  罰金。
  以前項方法得財產上不法之利益或使第三人得之者，亦同。
  前二項之未遂犯罰之。
商業會計法第71條：
  商業負責人、主辦及經辦會計人員或依法受託代他人處理會計
  事務之人員有左列情事之一者，處5年以下有期徒刑、拘役或
  科或併科新台幣15萬元以下罰金：
  一  以明知為不實之事項，而填製會計憑證或記入帳冊者。

司法院資訊處製作；財團法人民間司法改革基金會備份。
